【裁判字號】    92,判,389
【裁判日期】    920411
【裁判案由】    民用航空法
【裁判全文】
最  高  行  政  法  院  判  決                    九十二年度判字第三八九號
    上  訴  人  甲○○
    被 上訴 人  交通部民用航空局
    代  表  人  乙○○
右當事人間因民用航空法事件，上訴人不服中華民國九十年二月二十三日臺北高等行
政法院八十九年度訴字第八五○號判決，提起上訴。本院判決如左：
    主  文
上訴駁回。
上訴審訴訟費用由上訴人負擔。
    理  由
本件上訴人於民國八十八年五、六月間向行政院及交通部陳情被上訴人辦理松山機場
周圍地區航空噪音補償案，應將噪音受害住戶回饋金每戶新台幣（下同）五十二萬元
直接以現金發給每一受害住戶等情，案經轉由被上訴人以八十八年六月九日航管六（
八八）字第一七三四七號及八十八年七月一日航管六（八八）字第一九四七五號函否
准上訴人之請求。上訴人不服，一再訴願，遞遭決定駁回，提起行政訴訟主張：上訴
人住於松山機場附近三級噪音管制區內，係噪音最大地區。被上訴人於八十八年六月
二日民用航空法第三十七條修正公布，於每張機票加收五十元係為補償機場周圍噪音
受害住戶，乘客及住戶均無反對意見，因而契約成立，依約被上訴人應給付訴人五十
二萬元。詎被上訴人卻報請行政院環境保護署（下稱環保署）於八十三年八月二十一
日公布「機場周圍地區航空噪音防制辦法」，規定補助設置設施，拒絕發給住戶現金
。惟補償現金或施作防音設施，選擇權在住戶，為此訴請撤銷再訴願決定、訴願決定
及原處分，被上訴人應給付上訴人五十二萬元。
被上訴人則以：關於各機場周圍地區航空噪音經費補助工作，依環保署訂定之機場周
圍地區航空噪音防制辦法第九條、民用航空法第三十七條第二項及同條第四項授權交
通部訂定之航空噪音防制經費分配及使用辦法第五條規定，辦理機場周圍地區航空噪
音經費補助之對象，應僅限「防音設施」而非「現金補助」。本件上訴人請求給付五
十二萬元，與前開法令規定不符等語，資為抗辯。
原審斟酌全辯論意旨及調查證據結果，以：按民用航空法於八十七年一月二十一日修
正前，即於其中第三十四條明定「航空器使用航空站、飛行場及助航設備，應依規定
繳費；其收費標準，由交通部訂定公告之。」交通部依此訂定之「使用航空站、飛行
場、助航設備及相關設施收費標準」（八十八年八月三十日修正前原條文）第四條乃
規定「降落費、夜航費、停留費、依左列規定收取˙．˙前項民用航空器收費自降落
至起飛為一架次，其應繳各費按架次、機型及噪音值計算。」其徵收之機場設施使用
費已含有噪音防制費之性質。迨八十七年一月二十一日修正公布同法第三十七條更規
定「使用航空站、飛行場、助航設備及相關設施，應依規定繳納使用費、服務費及噪
音防制費；其收費標準由交通部訂定公告之。前項之噪音防制費應全部作為噪音防制
之用。」八十八年六月二日修正公布同法第三十七條第二項規定「噪音防制費應作為
噪音防制之用，該項費用應優先用於民用航空器使用之機場附近噪音防制設施，其餘
得視需要用於維護相關居民健康設施及活動等。」又環保署早於八十三年八月三十一
日即以（八三）環署空字第○四三○二號令發布「機場周圍地區航空噪音防制辦法」
，其中第九條規定「航空主管機關為減低航空噪音之影響，對於左列航空噪音管制區
劃定公告實施前之既有合法建築物，應補助設置防音設施：一、第二級航空噪音管制
區內之學校、圖書館及醫療機構。二、第三級航空噪音管制區內之學校、圖書館、醫
療機構及住戶。前項防音設施設置完成後，其室內航空噪音日夜音量應低於五十五分
貝。」第十條第一項規定「供民用航空器起降之機場周圍地區於各級航空噪音管制區
劃定公告實施後，地方政府得協調由民用航空事業主管機關酌予補助因設置有助減低
航空噪音影響之公共設施而支出之經費，其補助方式與原則由民用航空事業主管機關
協調有關機關訂定。」足見民用航空事業主管機關即被上訴人向民用航空業者收取之
機場設施使用費或噪音防制費，自始依法令固然可以編列預算用於補助地方政府因設
置有助減低航空噪音影響之公共設施而支出之經費，但相關法令並未授權其可以直接
以現金補助噪音受害戶。直到八十八年六月二日修正公布民用航空法第三十七條，並
依此法條第四項訂定「航空噪音防制經費分配及使用辦法」以後，更明確規定「各地
區之直轄市、縣（市）政府，應視航空噪音影響程度，參酌當地機場徵收噪音防制費
之數額與接受航空噪音管制區公告前既有合法建築物所有人研提之噪音防制設施申請
書及經費表，排列申請補助之優先順序，送請民航局審核後逐步依下列各款補助：一
、第三級航空噪音管制區內之學校、圖書館、醫療機構與住戶，以及第二級、第一級
航空噪音管制區內之學校。二、第二級航空噪音管制區內之圖書館、醫療機構。三、
第二級航空噪音管制區內之住戶。四、第一級航空噪音管制區內之圖書館、醫療機構
及住戶。五、維護相關居民健康設施及活動。‧‧‧）」（第四條）、「依民用航空
法第三十七條所稱噪音防制設施如下：‧‧‧。第一項第一款至第三款防制設施得視
需要分期、分項、分階段辦理，第四款至第八款之各項目，直轄市、縣（市）政府得
協調民航局所屬各航空站酌予核撥經費協助辦理」（第五條）。其徵收之噪音防制費
固應優先用於噪音防制設施之補助，補助對象並包括受害住戶，但補助方式限於由「
各地區之直轄市、縣（市）政府，視航空噪音影響程度，參酌當地機場徵收噪音防制
費之數額與接受航空噪音管制區公告前既有合法建築物所有人研提之噪音防制設施申
請書及經費表，排列申請補助之優先順序，送請民航局審核後逐步實施，並非由被上
訴人直接給予受害住戶現金補助，甚為明顯。本件上訴人向被上訴人請求發給五十二
萬元現金補償，經被上訴人函復以辦理機場周圍地區航空噪音經費補助，係為防音設
施而非現金補助。該局依環保署公告之機場周圍地區航空噪音防制辦法協助各機場周
圍地區二級、三級噪音管制區學校、圖書館、醫療機構，三級噪音管制區住戶辦理防
音設施補助，上訴人所提與法不符等語否准所請，並無違誤。一再訴願決定遞予維持
，均無不合，上訴人請求撤銷一再訴願決定及原處分，為無理由。上訴人另主張每張
機票加收五十元原係為補償機場周圍噪音受害住戶，乘客及住戶皆無反對意見，三方
面意思表示合致契約成立，訴請被上訴人應給付上訴人五十二萬元云云。惟當事人之
間互相表示意思一致者，其契約始為成立，此觀民法第一百五十三條第一項規定自明
，此規定可以做為法理適用於公法上之行政契約。查民航業者繳納噪音防制費後，將
成本轉嫁到每張機票上出售，乃其與乘客之間之私法上契約關係，上訴人與被上訴人
均未參與其間為意思表示，上訴人與被上訴人之間亦未曾有任何互相表示意思一致之
情形，兩造間自無行政契約存在可言，上訴人依契約關係請求給付五十二萬元，亦屬
無據等為其判斷之基礎，而駁回上訴人之訴，經核尚無不合。上訴人上訴主張被上訴
人聘僱之顧問公司所設計之防音措施反更嚴重危害人體健康，且被上訴人將噪音回饋
金撥交各里辦公處等情縱令屬實，亦與被上訴人有無給付上訴人現金之義務無關，上
訴人自不得據此主張應發給現金。上訴人於原審請求補償上訴人噪音受害金五十二萬
元，原判決說無理由，茲上訴人上訴變更請求補償一百萬元，非法所許。又依中央法
規標準法第十八條規定「各機關受理人民聲請許可案件適用法規時，除依其性質應適
用行為時之法規外，如在處理程序終結前，據以准許之法規有變更者，適用新法規。
但舊法規有利於當事人而新法規未廢除或禁止所聲請之事項者，適用舊法規。」本件
上訴人於八十五、八十六年間向行政院及交通部陳情，請求被上訴人應將噪音受害住
戶回饋金以現金發放，經轉由被上訴人於八十八年六月九日、七月一日否准。其申請
時民用航空法第三十七條雖尚未修正，航空噪音防制經費分配及使用辦法亦未訂定，
惟於被上訴人否准時已修正、訂定，而修正前民用航空法或其他法令亦無噪音回饋金
可以現金發放規定，依前開中央法規標準法第十八條規定，原判決適用處分時法令，
並無不合，上訴人主張應適用申請時法令乙節，自非可採。其並執陳詞主張兩造間成
立契約關係，指摘原判決不當，聲明廢棄，為無理由，應予駁回。
據上論結，本件上訴為無理由，爰依行政訴訟法第二百五十五條第一項、第九十八條
第三項前段，判決如主文。
中    華    民    國    九十二      年      四        月      十一      日
                    最 高 行 政 法 院  第 一 庭
                                審 判 長 法  官      黃  綠  星
                                         法  官      黃  合  文
                                         法  官      蔡  進  田
                                         法  官      黃  璽  君
                                         法  官      廖  宏  明
右  正  本  證  明  與  原  本  無  異
                                         法院書記官  邱  彰  德
中    華    民    國    九十二      年      四        月      十一      日


司法院資訊處製作；財團法人民間司法改革基金會備份。
